---
title: "Application Tidyverse & ggplot2"
author: 
- Justin Dansou
- Hugues Pecout
code-fold: FALSE
code-tools: TRUE
---

# Exercice 1 \~ Application Tidyverse

#### 1. Importer la base de données DEV_AFRICA_2018 sous le nom DevAfrica2018

```{r warning=FALSE, message=FALSE, eval=TRUE}


library(tidyverse)

# Import des métadonnées
metaDataDEVAFRICA  <- read.table(file = "data/DEV_AFRICA_2018/afrika_don_meta.csv", 
                           header = TRUE,
                           sep= ";",
                           encoding = "UTF-8")

library(readxl)
DevAfrica2018 <- read_excel("data/DEV_AFRICA_2018/afrika_don.xls")

```

#### 2. Sélectionner la liste des pays et leur region d'appartenance

```{r warning=FALSE, message=FALSE, eval=TRUE}


# Sélection de la liste des pays et leur region d'appartenance
DevAfrica2018 %>%
  select(nom, SUBREG)

```

#### 3. Quelles sont les variables de la base de données dont le nom commence par la lettre "P"

```{r warning=FALSE, message=FALSE, eval=TRUE}

# Select ion de colonnes par nom : sélectionner les variables dont le nom commencent par "P" 
DevAfrica2018 %>%
  select(starts_with("P"))

```

#### 4. Quelles sont les variables de la base de données dont le nom contient la lettre "P"

```{r warning=FALSE, message=FALSE, eval=TRUE}

# sélectionner les variables dont le nom contient la lettre "P" 
DevAfrica2018 %>%
  select(contains("P"))
```

#### 5. Renommer la variable "PIB" en "ProduitInterieurBrut"

```{r warning=FALSE, message=FALSE, eval=TRUE}
# Renommer la variable "PIB"  par "ProduitInterieurBrut"
DevAfrica2018 %>%
  rename(ProduitInterieurBrut = PIB)
```

#### 6. Calculer le taux de dépendance jeune par sous-région

```{r warning=FALSE, message=FALSE, eval=TRUE}
# Proportion (Pourcentage) de jeunes par sous région
DevAfrica2018 %>%
  group_by(SUBREG) %>%
  summarise(depJeune = mean(DJEUNE))

```

#### 7. Ordonner les pays par sous région

```{r warning=FALSE, message=FALSE, eval=TRUE}
# Trier les pays par niveau de PIB croissant
DevAfrica2018 %>%
  arrange(desc(SUBREG))

```
